臺灣臺中地方法院刑事判決　　　　　　 99年度交訴字第397號
公　訴　人　臺灣臺中地方法院檢察署檢察官
被　　　告　蔡福祥
上列被告因肇事逃逸罪等案件，經檢察官提起公訴（99年度偵字
第16167 號），本院判決如下：
    主    文
蔡福祥因過失傷害人，處有期徒刑月；又駕駛動力交通工具肇
事，致人受傷而逃逸，處有期徒刑柒月。應執行有期徒刑玖月。
    犯罪事實
一、蔡福祥無駕駛執照，於民國98年11月22日晚間上午不詳時許
    ，騎乘車牌號碼JWP-771 號重型機車，沿臺中市○○區○○
    路（由福林路往玉門路方向）行駛，本應注意機車行進中，
    駕駛人應注意車前狀況，隨時採取必要安全措施，且依當時
    天候晴、夜間有照明、路面為乾燥、無缺陷、無障礙物之柏
    油路面、視距良好等情形，並無不能注意之情事，竟疏於注
    意及此，於同日晚間7時25分許，行經福科路562號前時，不
    慎追撞由陳柏豪所騎乘之車牌號碼XG9-881 號重型機車後方
    ，雙方均因而人車倒地，並造成陳柏豪右肘、雙膝、右踝挫
    傷併擦傷等傷害。詎蔡福祥騎乘前揭車輛肇事致陳柏豪受傷
    後，竟另行基於肇事逃逸之犯意，於起身後逕自騎乘機車加
    速逃離現場，且未下車察看詢問陳柏豪傷勢及報警救護。嗣
    因陳柏豪於車禍發生時將上開肇事車輛之車牌號碼JWP-771
    號記下並報警處理，而經警循線查悉上情。
二、案經陳柏豪訴由臺中市政府警察局第六分局報告臺灣臺中地
    方法院檢察署檢察官偵查後起訴。
    理    由
一、證據能力部分：
  (一)按被告以外之人於審判外之言詞或書面陳述，除法律有規定
    者外，不得作為證據，刑事訴訟法第159條第1項定有明文，
    此乃傳聞證據之排除法則。又傳聞法則之重要理論依據，在
    於傳聞證據未經當事人之反對詰問予以核實，乃予排斥，惟
    若當事人已放棄對原供述人之反對詰問權，於法院審判時表
    明同意該等傳聞證據可作為證據，基於證據資料愈豐富，愈
    有助於真實發現之理念，並貫徹刑事訴訟法修法加重當事人
    進行主義之精神，確認當事人對於證據能力有處分權之制度
    ，傳聞證據經當事人同意作為證據，法院認為適當者，亦得
    為證據。另當事人於調查證據時，對於傳聞證據表示「沒有
    意見」、「對於證據調查無意見」，而未於言詞辯論終結前
    聲明異議，應視為已有將該等傳聞證據採為證據之同意，此
    刑事訴訟法第159條之5定有明文。查本案所引之下列證據，
    均據被告蔡福祥、公訴人對證據能力表示「沒有意見」，亦
    未於本案言詞辯論終結前聲明異議，則本院審酌該等證據並
    無違法取證或證明力顯然過低之情事，均得採為證據。
  (二)又測謊鑑定，係依一般人若下意識刻意隱瞞事實真相時，會
    產生微妙之心理變化，如憂慮、緊張、恐懼、不安等現象，
    而因身體內部之心理變化，身體外部之生理狀況亦隨之變化
    ，如呼吸急促、血液循環加速、心跳加快、聲音降低、大量
    流汗等異常現象。惟表現在外之生理變化，往往不易由肉眼
    觀察，乃由測謊員對受測者提問與待證事實相關之問題，藉
    由科學儀器（測謊機）記錄受測者對各個質問所產生細微之
    生理變化，加以分析受測者是否下意識刻意隱瞞事實真相，
    並判定其供述是否真實；測謊機本身並不能直接對受測者之
    供述產生正確與否之訊號，而係測謊員依其專業之學識及經
    驗，就測謊紀錄，予以客觀之分析解讀。至於測謊鑑定究竟
    有無證據能力，刑事訴訟法並無明文規定，惟實務上，測謊
    鑑定報告，形式上若符合測謊基本程式要件，包括：經受
    測人同意配合，並已告知得拒絕受測，以減輕受測者不必要
    之壓力；測謊員須經良好之專業訓練與相當之經驗；測
    謊儀器品質良好且運作正常；受測人身心及意識狀態正常
    ；測謊環境良好，無不當之外力干擾等要件，即賦予證據
    能力（最高法院92年度台上字第2282號判決意旨參照）。卷
    附臺灣臺中地方法院檢察署99年11月29日編號2010C0128 號
    測謊鑑定書已記載測試環境狀況良好；使用之測謊儀器為La
    fayette LX-40000（序號：357912）；施測過程已簽具測謊
    同意書並告知得拒絕接受測試；同時亦詳載鑑定人李錦明，
    圖譜鑑核人陳振煜等人之專業學經歷，且被告對於上開測謊
    鑑定報告之證據能力亦不爭執，從而卷附之測謊鑑定書應具
    有證據能力。
二、訊據被告蔡福祥矢口否認有何過失傷害及肇事逃逸之犯行，
    辯稱：車牌號碼JWP-771 號重型機車是伊所有，但當時伊並
    沒有騎乘前揭重型機車撞到被害人陳柏豪云云。經查：
  (一)車牌號碼JWP-771 號重型機車是被告所有，平時為被告所管
    理使用，並無借與他人使用，該車亦無失竊紀錄等情，業據
    被告於警詢、偵查及本院審理時均供承在卷，復有車籍查詢
    -基本資料詳細畫面1份在卷可佐，是車牌號碼JAZ-327 號重
    型機車確為被告所有，且至案發當時為被告所管理使用無誤
    ，合先敘明。
  (二)查證人即告訴人陳柏豪係於98年11月22日晚間7 時25分許，
    騎乘車牌號碼XG9-881號重型機車行經臺中市○○區○○路5
    62號前時，遭不明人士騎乘車牌號碼JWP-771 號重型機車自
    後方追撞，嗣雙方均人車倒地，致證人即告訴人陳柏豪因而
    受有右肘、雙膝、右踝挫傷併擦傷等傷害，然騎乘車牌號碼
    JWP-771 號重型機車之不明人士竟於本案車禍發生後，即起
    身騎乘該機車離去，經證人即告訴人陳柏豪記下該車牌後報
    警處理等情，業經證人即告訴人陳柏豪於警詢時、偵查中及
    本院審理時均指證甚明，並有道路交通事故現場圖、道路交
    通事故調查報告表(一)、(二)、臺中市○○○○○道路交通事故
    談話紀錄表、澄清綜合醫院中港分院診斷證明書各1 份、現
    場及告訴人車損照片11張在卷可證，是該部分事實，自堪信
    實。
  (三)被告固執前詞置辯，惟被告先於警詢時供稱：伊沒有發生本
    件車禍，當晚伊在臺中市○○路與雙十路附近工地下班後，
    要回位於臺中市東海東園巷附近之租屋處，伊平常很少騎機
    車經過該車禍地點云云（見警詢卷第12頁）；復於偵查中辯
    稱：伊當晚將近8 時許確實有經過本案車禍地點，要回家，
    但是伊沒有發生車禍云云（見99年度偵字第16167 號偵查卷
    第11頁）；又於本院行準備程序時更易前詞辯稱：伊並無在
    案發時間經過案發地點，案發時間伊在家裡睡覺，伊哥哥知
    道伊在家，下班後是哥哥載伊回家的云云（見本院卷第11頁
    ）；而於本院審理時再度辯以：案發當天晚上6、7時許伊有
    騎機車經過案發地點，但是伊沒有發生車禍，且伊沒有駕照
    ，若是伊肇事逃逸，一定會被抓到，對伊完全沒有利，又告
    訴人說肇事者倒地後，比他晚起身，表示肇事者受傷比較嚴
    重，若伊是肇事者，告訴人當時可以拉住伊，怎麼可能讓伊
    騎走云云（見本院卷第26至27反面頁），是被告究係有無於
    案發當時騎乘前揭重型機車經過臺中市○○區○○路562 號
    前，前後供述不一，且經檢察官於本院審理時詢問被告當天
    是否為被告哥哥載被告回去時，被告又改稱：當天伊先回舊
    家，之後伊哥哥又載伊回伊租屋處云云，顯係臨訟編纂，是
    被告前揭所辯內容是否屬實，已非無疑，況被告於本院審理
    時所稱其當時並無駕駛執照，肇事逃逸一定會被抓到，對其
    沒有利益云云，衡諸常情，一般人於自身無駕駛執照騎乘機
    車肇事時，為恐其無照駕駛一事遭發現，及為逃避加重之刑
    事責任，甚有可能因而於肇事後逃逸，是被告該部分辯詞，
    亦顯與常理相悖。再者，其辯稱以若為肇事者，告訴人當時
    可以將其拉住云云，惟據證人即告訴人陳柏豪於本院審理時
    證稱：發生車禍後，伊先站起來，肇事者還在地上，然後伊
    在記車牌的時候，伊以為肇事者要扶車起來跟伊談車禍之事
    情，結果肇事者就直接騎走了，當時伊與對方的距離大約2
    公尺等語（見本院卷第24反面頁），是告訴人發生車禍後與
    肇事者既尚有一段距離，且依告訴人當時因車禍受到驚嚇及
    僅想到立即記下肇事車牌等情以觀，是告訴人在肇事者騎車
    離去時未立即反應將肇事者欄下等情，應屬合理，被告該部
    分辯解，亦無從對其為有利之認定。此外，本件經臺灣臺中
    地方法院檢察署就本案對被告進行測謊，其鑑定結果為：受
    測人蔡福祥於測前會談中否認，有於98年11月22日晚上騎機
    車在臺中市○○路與人發生車禍。並主訴有貧血之病史。經
    測謊儀器先以刺激測試法【The Stimulation Test（ST）】
    檢測生理反應情形及熟悉測試後，發現受測人生理圖譜反應
    良好且可鑑別，再以區域比對法【The DoDPI Zone Compari
    son Technique（ZCT）】測試，經採7 分位數據分析法比對
    分析（詳測謊圖譜數據分析表），結果對於下列問題1、2均
    呈不實反應：1 、那天（98年11月22日）晚上你有沒有騎機
    車在福科路發生車禍？（答：沒有）2 、那天（98年11月22
    日）晚上騎機車在福科路發生車禍的人是你嗎？（答：不是
    ），有臺灣臺中地方法院檢察署99年11月29日編號2010C012
    8號測謊鑑定書1 份附卷可憑（見99年度偵字第16167號偵查
    卷第20至43頁）。是依上開測謊結果，益證被告之辯解，確
    實有刻意掩飾犯行之事實。
  (四)又查，證人即告訴人陳柏豪於警詢、偵訊及本院審理時均具
    結證述：98年11月22日晚間7時25分許，伊騎乘車牌號碼XG9
    -881號重型機車行經臺中市○○區○○路562號前時，遭JWP
    -771號重型機車自後方追撞，雙方均人車倒地，本案車禍發
    生後，伊有叫對方不要跑，但對方牽起機車後逕自離開，伊
    當時第一個反應是記車牌，伊記得對方機車倒左邊，伊重覆
    從左至右記下對方JWP-771 號車牌等語，被告並於本院審理
    時坦承於案發時有經過上開路段，亦與證人陳柏豪前開證述
    相符。又證人陳柏豪案發後僅右肘、雙膝、右踝挫傷併擦傷
    ，意識清楚，被告肇事後亦人車倒地，是被告於倒地後至起
    身騎乘機車離去前，證人陳柏豪有充分之時間看清楚與其發
    生碰撞之車輛之車牌號碼，應無錯認之可能，是證人陳柏豪
    於案發後指認車牌號碼JWP-771 號機車，應不會有誤。且證
    人陳柏豪與被告素不相識，亦無任何仇隙恩怨，據證人陳柏
    豪、被告所不否認，是證人陳柏豪應無構詞誣陷被告之可能
    ，其所為之證述應堪採信。另臺中市政府警察局第六分局警
    員於本案發生後即99年8月29日在臺中市○○區市○路456號
    該分局前勘察被告所有之車牌號碼JWP-771 號重型機車後，
    該機車外觀未發現明顯之破裂痕跡，經拆解車頭之「方向把
    手前蓋」檢視，其上之固定左、右方向燈之螺絲新舊不一（
    部分螺絲其上具有生鏽痕跡，部分則無明顯之鏽痕），檢視
    固定「方向把手前蓋」之螺絲，有彎曲變形之情形。另檢視
    車頭固定左照後鏡之基座，其上有磨損之情形，左煞車把手
    末端亦已斷裂（見警詢卷第8至17頁編號1至20之照片）。復
    經檢視案發當時遺留現場之黑色塑膠片2片，該2片碎片，經
    拼合後，其外緣可相互吻合，研判係來自同一片塑膠片。以
    現場遺留之塑膠片與JWP-771 號重型機車「方向把手前蓋」
    相互比對結果，發現該碎片與「方向把手前蓋」下方之塑膠
    外型及內面特徵均相同。是分析研判：一、遺留現場之塑膠
    碎片2片經與JWP-771號重型機車「方向把手前蓋」相互對照
    結果，其結構相同，研判碎片2 片係與該重型機車同一型式
    之車輛所遺留。二、檢視「方向把手前蓋」上之螺絲情形（
    新舊不一），研判該「方向把手前蓋」係經修復，其修復時
    間，無法研判。此有臺中市政府警察局第六分局現場勘察報
    告暨採證證片32張附卷可考（見警詢卷第7 至23頁），核與
    證人陳柏豪證述：肇事車輛自伊後方撞上來，案發現場有撿
    到2 片黑色塑膠片等情相符，又被告先偵查中辯稱：伊95年
    間買這台機車，這台是二手車，剛買的時候發生過車禍，伊
    曾更換前蓋云云（見99年度偵字第16167 號偵查卷第11頁）
    ；於本院審理時復改稱：伊有更換該車前蓋，更換時間忘記
    了，是因為騎車騎久了感覺舊了，所以就換新的云云（見本
    院卷第26反面至27頁），就其更換該重型機車「方向把手前
    蓋」之供述先後明顯不一，是被告應係畏罪欲湮滅車禍跡證
    ，而於本案肇事後更換該車「方向把手前蓋」。基上，證人
    陳柏豪前開證述，應堪採信。
  (五)按汽車行駛時，駕駛人應注意車前狀況及兩車併行之間隔，
    並隨時採取必要之安全措施，道路交通安全規則第94條第3
    項定有明文。被告雖於本件事故發生時未考領重型機車駕駛
    執照，惟此係一般人成年人應注意並能注意之義務，則被告
    騎乘上開重型機車行經本件肇事地點時，理應知悉上開交通
    安全規則，且當時天候晴、夜間有照明、路面為乾燥、無缺
    陷、無障礙物之柏油路面、視距良好等情形（見警詢卷第18
    頁），又依被告智識、能力等情，亦無不能注意之情事，惟
    被告竟於本件交通事故發生時，疏未注意車前狀況，其駕駛
    行為自有過失。再者證人即告訴人陳柏豪確因本件車禍受有
    前開傷害，已詳如前述，是被告之過失行為與告訴人所受傷
    害結果間，顯有具有相當因果關係。是被告過失傷害之犯罪
    事證已臻明確，其犯行洵堪認定。
  (六)另按刑法第185條之4肇事逃逸罪之立法理由，乃為維護交通
    安全，加強救護，減少被害人之死傷，促使駕駛人於肇事後
    ，能使被害人即時救護，是立法者認駕駛人駕車肇事後，倘
    能將被害人即時救護，或留在現場處理，避免後車再次撞擊
    傷者，均可減輕或避免被害人之傷亡，此攸關社會大眾生命
    、身體之安全，因而將駕車肇事逃逸行為，明文規定為犯罪
    行為加以處罰。本條既是在防止逃逸行為所產生之抽象危險
    ，因此所謂「逃逸」，應非指行為人有積極「逃亡、隱匿」
    等阻礙犯罪偵查行為，而係指行為人不留在肇事現場為即時
    救護、避免後車再度撞擊或協助相關人員迅速處理事故而離
    去之行為，蓋此一離去行為可能使因肇事所發生之損害有再
    度擴大之危險（最高法院95年度臺上字第2193號裁判意旨參
    照）。經查，本件被告肇事後，被告未對告訴人施行救護，
    亦未代為報案，且未經告訴人同意即開車擅自離去，亦未留
    下任何資料或連絡方式，從而被告確有肇事逃逸之意圖及事
    實，亦至為灼然。
  (七)至被告蔡福祥聲請傳喚其友人當證人，無非係為證明案發當
    時該名友人有自被告之後經過現場，惟被告蔡福祥於偵查中
    、本院準備程序時均未表示過有該名在場目擊證人，復查依
    卷內資料證據亦無從證明該名友人當時確係在現場無誤，本
    院審酌上情，認無調查之必要，併此敘明。
  (八)綜上所述，被告前揭所辯，顯係卸責之詞，不足採信。本件
    事證明確，被告肇事逃逸及過失傷害犯行可堪認定，應依法
    論科。
三、核被告所為，係犯刑法第284條第1項前段之過失傷害罪，及
    同法第185條之4之肇事逃逸罪。被告並無汽車駕駛執照，為
    被告自承在卷，並有公路監理電子閘門- 證號查詢汽車駕駛
    人資料附本院卷可憑，被告為汽車駕駛人，無駕駛執照駕車
    （此部分公訴意旨漏未載明，應予敘明），因而致人受傷，
    依道路交通管理處罰條例第86條第1 項規定，就其所犯過失
    傷害罪部分予以加重其刑。被告所犯上開二罪，犯意各別，
    行為互殊，應分論併罰。爰審酌被告肇事後致告訴人受傷，
    竟未下車協助就醫，反騎乘重型機車駛離，及告訴人受傷之
    程度，且被告迄未與告訴人達成和解，以及被告犯後就否認
    犯罪之態度；再考之被告為高職畢業之智識程度、生活狀況
    為小康【參見被告警詢調查筆錄（第1 次）受詢問人欄之記
    載】，及公訴人當庭具體求刑等一切情狀，分別量處如主文
    所示之刑，並定應執行之刑。
據上論斷，應依刑事訴訟法第299條第1項前段，刑法第284條第1
項前段、第185條之4、第51 條第5款，道路交通管理處罰條例第
86條第1項，刑法施行法第1條之1 第1項、第2項前段，判決如主
文。
本案經檢察官廖聖民到庭執行職務。
中    華    民    國    100   年    3     月    31    日
                  刑事第二庭  審判長法  官  鄭永玉
                                    法  官  施慶鴻
                                    法  官  潘曉玫
以上正本證明與原本無異。
如不服本判決應於收受判決後10日內向本院提出上訴書狀，並應
敘述具體理由；其未敘述上訴理由者，應於上訴期間屆滿後20日
內向本院補提理由書狀(均須按他造當事人之人數附繕本)「切勿
逕送上級法院」。
告訴人或被害人對於判決如有不服具備理由請求檢察官上訴者，
其上訴期間之計算係以檢察官收受判決正本之日期為準。
                                    書記官  張齡方
中    華    民    國   100    年    3     月    31    日